【裁判字號】    98,易,1514
【裁判日期】    990622
【裁判案由】    詐欺等
【裁判全文】
臺灣高雄地方法院刑事判決              98年度易字第1514號
公  訴  人  臺灣高雄地方法院檢察署檢察官
被      告  丙○○
            甲○○
上列被告因詐欺等案件，經檢察官提起公訴（98年度偵續字第20
0、201號），本院判決如下：
    主  文
丙○○共同犯詐欺得利罪，處拘役伍拾伍日。如易科罰金，以新
臺幣壹仟元折算壹日。
甲○○共同犯詐欺得利罪，處拘役伍拾伍日。如易科罰金，以新
臺幣壹仟元折算壹日。
丙○○、甲○○被訴使公務員登載不實罪部分，均無罪。
    事  實
一、丙○○、甲○○係朋友關係，丙○○所買並於民國95年6 月
    15 日 辦理過戶之車牌號碼2518─JC自小客車登記於甲○○
    名下，但均由丙○○占有使用並繳交汽車貸款。嗣丙○○因
    手頭不便須錢週轉，乃先後於95年7 月21日、95年9 月21日
    、95 年12 月25日與甲○○共同前往位於高雄市三民區○○○路312 之4 號之「立大當舖」，將該自小客車典當予「立
    大當舖」之負責人丁○○，並分別借得款項新臺幣2 萬5 千
    元、4 萬元及7 萬元，且於95年12月25日第三次借款時，丙○○、甲○○有將上開自小客車交付與丁○○以為質押，並
    於同日13時20分入「立大當舖」所委託之「成坤停車場」代
    為保管，嗣丙○○、甲○○以有用車之需要為由向丁○○借
    用該車，而於96年1 月2 日13時53分自上開「成坤停車場」
    取出該車，嗣於96年6 月29日始歸還該車與丁○○，並於同
    日14時30分再次入「成坤停車場」保管。嗣甲○○明知丙○○因經濟困難，汽車貸款逾期未繳，業經銀行催繳中，丙○○、甲○○竟共同基於意圖為自己不法利益之詐欺得利之犯
    意聯絡，於96年7 月9 日再度一同前往立大當舖，向丁○○
    佯稱因渠等欲至花蓮施作水電工程，須使用上開車輛云云，
    並由甲○○當場書立押當車輛借用切結書，且由丙○○在切
    結書上擔任連帶保證人後，連同甲○○之舊版國民身分證正
    本、丙○○之國民身分證正本及上開車輛之行車執照正本交
    付丁○○，保證於1 週後之96年7 月16日還車，以取信於丁○○，致丁○○陷於錯誤而信以為真，而於同日15時20分許
    ，將上開已交由其質押保管中之車輛復交由丙○○、甲○○
    取回使用。丙○○、甲○○取回該車後，丙○○並於同日持
    甲○○所交付之新版國民身分證向該管監理機關申請補發上
    開車輛行車執照，丙○○、甲○○於取得上揭行車執照後，
    隨即於96年9 月11日將上開汽車出售並過戶予不知情之他人
    。嗣因丙○○、甲○○違約不遵期返還上開汽車予丁○○，
    經丁○○向監理單位查詢結果，始悉上情。
二、案經丁○○告訴臺灣高雄地方法院檢察署檢察官偵查起訴。
    理  由
壹、程序部分
    按被告以外之人於審判外之言詞或書面陳述，除法律有規定
    者外，不得作為證據，刑事訴訟法第159 條第1 項定有明文
    。又被告以外之人於審判外之陳述，雖不符前4 條之規定，
    而經當事人於審判程序同意作為證據，法院審酌該言詞陳述
    或書面陳述作成時之情況，認為適當者，亦得為證據，刑事
    訴訟法第159 條之5 第1 項亦定有明文。本院用以認定本案
    事實所憑之被告以外之人於審判外之言詞或書面陳述，檢察
    官及被告於審判程序中均未曾聲明異議，並同意將之作為證
    據（參本院易卷第109-111 頁），本院復審酌該等言詞或書
    面陳述作成時之情況均屬正常，且與本案相關之待證事實具
    有關連性，認適當作為證據，依前開之規定，認上開陳述均
    具有證據能力，合先敘明。
貳、實體部分
一、上揭事實均據被告丙○○、甲○○坦承不諱（參本院易卷第
    100 頁），核與證人即被害人丁○○於偵、審中證述情節相
    符（參96年度他字第8784號卷【下稱偵三卷】第28-29 頁、
    97年度偵緝字第940 卷【下稱偵五卷】第28-30 頁、46-47
    頁、58-59 頁、98年度偵續字第200 號卷【下稱偵一卷】第
    13-15 頁），復有業已附卷之內政部警政署刑事警察局97年
    2 月13日刑鑑字第0970013654號鑑定書（97年度偵字第4079
    號卷【下稱偵四卷】第3-5 頁）、高雄縣路竹鄉戶政事務所
    97年10月8 日路鄉戶字第0970002890號函（偵五卷第52頁）
    、告訴人丁○○98年07月09日偵查庭呈丙○○身分證、車號
    2518-JC 自小客車行照、汽車保險卡影本（偵一卷第16頁）
    、被告丙○○偵查庭所呈丙○○身分證影本（偵一卷第17頁
    ）、車牌號碼2518─JC自小客車之汽車車籍查詢、告訴人寄
    予甲○○之存證信函一紙、高雄市監理處高市監密二字第09
    60030650號函及檢送之2518-JC 號96年09月11日、96年09月
    17日汽車過戶登記書及相關資料（偵三卷第14-18 頁）、交
    通部公路總局高雄區監理所高監車字第0960047186號函及檢
    附2518-JC 號自小客車於96年7 月申請補發行照異動登記書
    乙紙（偵三卷第19-20 頁）、交通部公路總局高雄區監理所
    高監車字第0970057300號函及檢附2518-JC 號自小客車異動
    登記書乙紙（97年度偵緝字第2535號【下稱偵七卷】第43-4
    4 頁）、臺灣高雄地方法院檢察署與高雄區監理所之電話紀
    錄單乙紙（偵七卷第45頁）、高雄縣路竹鄉戶政事務所97年
    10月8 日路鄉戶字第0970002890號函及甲○○於95年至97年
    補換國民身分證資料（偵五卷第52-53 頁）、臺灣高雄地方
    法院檢察署與高雄縣路竹鄉戶政事務所之電話紀錄單乙紙（
    偵五卷第55頁）、交通部公路總局高雄區監理所高監車字第
    0990003190號函及檢送2518-JC 號車於96年7 月9 日申請補
    照異動登記書影本及異動歷史查詢單（本院易卷第19-23 頁
    ）、車號2518-JV 查詢汽車車籍（本院易卷第25頁）、告訴
    人99年2 月23日庭呈立大當鋪當票3 紙、押當車輛借用切結
    書1 紙、存摺影本1 紙、「成坤停車場」入出場紀錄單2 紙
    （參本院易卷第36-42 頁）、交通部公路總局高雄監理所高
    監車字第0990006975號函及檢送2518-JC 自用小客車之動產
    擔保交易登記及車籍異動資料影本共12紙（參本院易卷第
    54-66 頁）附卷可稽，足見被告丙○○、甲○○上開任意性
    自白與事實相符，可採為認定事實之基礎。從而本件事證明
    確，被告二人犯行堪以認定，應予依法論罪科刑。
二、按刑法第339 條第1 、2 項分別規定詐欺取財罪及詐欺得利
    罪，前者之行為客體係指財物，後者則指取得債權、免除債
    務、延期履行債務或提供勞務等財物以外之財產上不法利益
    （最高法院86年度台上字第3534號判決意旨參照）。本件被
    告丙○○、甲○○均明知丙○○之經濟狀況困難，惟仍向丁○○施用詐術取回原已交付與丁○○質押保管中之車輛後，
    旋將上開汽車出售並過戶予不知情之他人，使丁○○喪失因
    質押該車所獲擔保其借款債權之財物以外之財產上利益，核
    其二人所為，均係犯刑法第339 條第2 項之詐欺得利罪。被
    告丙○○、甲○○就上開犯行，有犯意聯絡及行為分擔，應
    論以共同正犯。爰審酌被告丙○○前有詐欺前科、甲○○有
    竊盜前科（均未構成累犯），素行欠佳，且均四肢健全，身
    健體壯，竟恣意妄為詐騙行徑，獲取財產上不法利益，造成
    被害人財產上之損害，影響社會交易之全安與信賴，所為實
    有不該，惟念及被告丙○○、甲○○於本院審理中尚能坦認
    犯行，復與「立大當舖」負責人丁○○當庭和解，願意返還
    所欠債款，有和解筆錄在卷可參，犯後態度非無足取，告訴
    人「立大當舖」即丁○○復表示若被告二人有按照和解筆錄
    履行，即願意原諒被告二人等語，有審理筆錄可按（參本院
    易卷第112 頁），惟迄本案宣判日止，被告二人並未依上開
    和解筆錄內容償還告訴人前揭債款，有告訴人陳報狀乙紙在
    卷可參，暨被告二人犯罪之動機、目的、手段等一切情狀，
    分別量處如主文所示之刑，並均諭知易科罰金之折算標準，
    併此敘明。
三、無罪部分
(一)、檢察官起訴意旨另以：被告丙○○、甲○○於取回上開車輛
    後，竟共同基於使公務員登載不實之犯意，明知上開車輛之
    行車執照係交予丁○○，並未遺失，詎於96年7 月9 日，由
    丙○○持甲○○之新版國民身分證向該管監理機關謊稱上開
    車輛行車執照遺失而申請補發，致使該監理機關之承辦人員
    將不實之事項登載於職務所掌之公文書，並核發行車執照，
    足以生損害於丁○○與監理機關對於車籍管理之正確性。因
    認被告丙○○、甲○○另犯刑法第214 條使公務員登載不實
    罪嫌。
(二)、按犯罪事實應依證據認定之，無證據不得認定犯罪事實；不
    能證明被告犯罪者，應諭知無罪之判決，刑事訴訟法第154
    條第2 項、第301 條第1 項前段分別定有明文。又事實之認
    定，應憑證據，如未能發現相當證據，或證據不足以證明，
    自不能以推測或擬制之方法為裁判基礎；且認定犯罪事實所
    憑之證據，雖不以直接證據為限，間接證據亦包括在內，然
    而無論直接證據或間接證據，其為訴訟上之證明，須於通常
    一般之人均不致有所懷疑，而得確信其為真實之程度者，始
    得據為有罪之認定，倘其證明尚未達到此一程度，而有合理
    之懷疑存在而無從使事實審法院獲得有罪之確信時，即應由
    法院為諭知被告無罪之判決，最高法院40年度台上字第86號
    、76年度台上字第4986號著有判例可資參照。
(三)、訊據被告丙○○、甲○○就明知上開車輛之行照係交由丁○○收執並未遺失，卻仍以遺失為原因向監理機關申請補發乙
    節，並未爭執（參本院易卷第105 、107 頁），惟就其上開
    行為是否具備「公務員將補發之原因即『遺失』登載於其職
    務所掌之公文書上」此一要件仍有疑義（參本院易卷第109
    頁）。經查：
  1.汽車行車執照如遺失或損壞時，應由汽車所有人申請補發或
    換發，道路交通安全規則第13條第2 項定有明文。又交通部
    公路總局各區監理所（站）車輛管理窗口作業手冊第28頁補
    行照：(一)查驗車輛證件部分，若以電腦列印異動登記書表者
    免具，現行實務作業亦無書寫補發原因。至補發行照之有關
    紀錄於受理登記後即「存記」於公路監理電腦系統俾供查詢
    等節，有交通部公路總局高雄區監理所99年1 月27日高監車
    字第0990003190號函及所附作業手冊節本、上開車牌號碼
    2518 ─JC 自小客車汽車車輛異動登記書、汽車異動歷史查
    詢單在卷可供憑參（參本院易卷第19-23 頁）。故依現行監
    理機關之實務作法，申請補發行照，並無書寫或註記申請補
    發行照之原因，只是將申請補發之紀錄存記於電腦檔案中，
    甚為灼然。
  2.又民眾申請補發行照實際上無須書寫理由，且本件被告丙○○於96年7 月9 日持被告甲○○之身分證件向高雄區監理所
    申請補發行照，僅由該監理所公務員受理後於電腦內鍵入「
    補照」之字樣於汽車車輛異動登記書上，無須註明補照原因
    等情，業經臺灣高雄地方法院檢察署承辦書記官以電話詢問
    高雄區監理所之承辦人答覆甚詳，有臺灣高雄地方法院檢察
    署電話紀錄單在卷可供參考（偵七卷第45 頁 ）。
  3.承上，被告丙○○為補發行照之申請，既無須表明其申請補
    發行照之原因，從而，該管監理站之公務員受理後並未因此
    於其職務上所掌管之公文書上有何不實之登載。因此，被告
    丙○○、甲○○所為，核與刑法第214 條使公務員登載不實
    罪之構成要件亦有未符，即不能以使公務員登載不實罪論科
    。此外，復查無其他積極證據足以證明被告丙○○、甲○○
    有何使公務員登載不實罪之犯行，此部分行為即屬不能證明
    ，自應為無罪之諭知。
據上論斷，應依刑事訴訟法第299 條第1 項前段、第301 條第1
項，刑法第339 條第2 項、第41條第1 項前段、第28條，刑法施
行法第1 條之1 ，判決如主文。
本案經檢察官乙○○到庭執行職務。
中    華    民    國    99    年    6     月    22    日
                  刑事第四庭   審判長法  官  洪碩垣
                                     法  官  葉文博
                                     法  官  張  震
以上正本證明與原本無異。
如不服本判決應於收受送達後10日內向本院提出上訴書狀，並應
敘述具體理由；如未敘述上訴理由者，應於上訴期間屆滿後20日
內向本院補提理由書（均須按他造當事人之人數附繕本）「切勿
逕送上級法院」。
中    華    民    國    99    年    6     月    23    日
                                     書記官  鄒秀珍
附錄本判決論罪之法條：
刑法第339條
意圖為自己或第三人不法之所有，以詐術使人將本人或第三人之
物交付者，處5 年以下有期徒刑、拘役或科或併科1,000 元以下
罰金。
以前項方法得財產上不法之利益或使第3人得之者，亦同。
前2 項之未遂犯罰之。

司法院資訊處製作；財團法人民間司法改革基金會備份。
